臺灣臺東地方法院刑事判決　　　　　　　　　　　　　九十三年度訴字第一五七號
　　公　訴　人　臺灣臺東地方法院檢察署檢察官
　　被　　　告　己○○
右列被告因違反臺灣地區與大陸地區人民關係條例等案件，經檢察官提起公訴（九十
三年度偵字第八六二號、第八六三號），本院判決如左：
    主  文
己○○共同連續違反不得使大陸地區人民非法進入臺灣地區之規定，處有期徒刑貳年
。
    事  實
一、己○○為使大陸地區人民非法進入臺灣地區，乃向乙○○、甲○○、丙○○（均
    另案審理）、陳雅倫（已死亡）等人，遊說充當人頭，使大陸地區人民得以假結
    婚方式非法進入臺灣地區，言明除往來大陸地區之交通費及食宿費均由其支付外
    ，另支付甲○○人民幣一萬五千元、乙○○新臺幣（下同）七萬元、丙○○八萬
    元、陳雅倫八萬元（乙○○、陳雅倫部分均未實際支付，僅偶爾給付陳雅倫一、
    二千元、丙○○部分僅在前往大陸地區時給予一萬元）。乙○○、甲○○、丙○○、陳雅倫四人因受金錢之誘惑，遂與己○○共同基於行使使公務員登載不實文
    書及以假結婚之方式使大陸地區人民得以臺灣地區人民配偶身份非法進入臺灣地
    區之概括犯意聯絡，於民國九十二年四月十一日同行前往大陸地區，由乙○○與
    大陸地區女子丁○○（另由本院通緝）、甲○○與大陸地區女子林美蘭、丙○○
    與大陸地區女子林巧華、陳雅倫與大陸地區男子陳光等，分別於同年四月十七日
    、四月二十二日、四月二十四日、四月二十一日，分別在福建省福州市辦理結婚
    登記，並取得福州市民政局製發之結婚證及該市公證處（二００三）榕公證內民
    字第五四一五號、（二００三）榕公證內民字第五六六五號、（二００三）榕公
    證內民字第五八二二號、（二００三）榕公證內民字第五五六一號結婚證明公證
    書。迨乙○○等四人分別返國後，旋由己○○持前揭結婚證明公證書向財團法人
    海峽交流基金會（下稱海基會）辦理驗證後，再由乙○○等四人單獨或與己○○
    一同持前揭結婚證明書及海基會證明，分別於九十二年五月十四日向臺東縣太麻
    里鄉戶政事務所、九十二年五月十六日、九十二年五月二十一日、九十二年五月
    十五日向臺東市戶政事務所申辦結婚登記，致使不知情之該管公務員，將渠等不
    實結婚之事項登載於職務上所掌之戶籍登記簿（起訴書誤載為戶籍謄本簿）、戶
    口名簿等公文書上，並在所掌換發乙○○等四人之國民身分證配偶欄上，為配偶
    為「丁○○」、「林美蘭」、「林巧華」、「陳光」之不實登載後，再據以製發
    戶籍謄本予乙○○等四人，足生損害於戶政機關關於戶籍管理之正確性。嗣結婚
    登記辦竣，己○○及乙○○等四人再委託不知情之代辦業者前往內政部警政署入
    出境管理局（下稱境管局），以配偶來臺灣地區探親為由，填寫申請人為丁○○
    、林美蘭、林巧華、陳光之「大陸地區人民進入臺灣地區旅行證申請書」，檢附
    前揭戶籍謄本及大陸地區人民進入臺灣地區保證書，持以行使申辦丁○○、林美
    蘭、林巧華、陳光進入臺灣地區旅行證，致使不知情之該管公務員於乙○○等人
    填載之大陸地區人民進入臺灣地區旅行證申請書上登載渠等結婚日期之不實事項
    ，並據以發給丁○○中華民國臺灣地區旅行證（下稱旅行證），使丁○○於九十
    二年八月七日非法進入臺灣地區，並持該不實之旅行證向機場境管人員行使之，
    足以生損害於境管局對於入出境管理之正確性。同年八月八日，己○○、丁○○
    及乙○○並一同前往臺東縣警察局大武分局美和派出所，申請丁○○流動人口登
    記單，經美和派出所之警員謝文良為查對後填載「查符」之實質審查後，蓋印職
    名章及美和派出所圓戳章以示證明。嗣甲○○、丙○○、陳雅倫假結婚乙事為警
    發覺後，致林美蘭、林巧華、陳光未能順利辦理入境臺灣地區而未得逞，乙○○
    部分則經警循線追查，而查知上情。
二、案經臺東縣警察局臺東分局及大武分局報請臺灣臺東地方法院檢察署檢察官偵查
    起訴。
    理  由
壹、證據能力部分：按被告以外之人於審判外之言詞或書面陳述，除法律有規定者外
    ，不得做為證據；被告以外之人於偵查中向檢察官所為之陳述，除顯有不可信之
    情況者外，得為證據；被告以外之人於審判中有死亡、所在不明而無法傳喚或傳
    喚不到之情形者，其於檢察事務官、司法警察官或司法警察調查中所為之陳述，
    經證明具有可信之特別情況，且為證明犯罪事實之存否所必要者，得為證據，刑
    事訴訟法第一百五十九條第一項、第一百五十九條之一第二項、第一百五十九條
    之三第一款、第三款分別定有明文。經查：
一、證人陳雅倫於警詢及偵查中之證詞部分：證人陳雅倫已於九十三年十月十六日死
    亡，有戶籍謄本一份在卷可稽。然其於警詢及偵查中就曾與被告己○○前往大陸
    地區與陳光辦理假結婚一情，均經其明確證述在卷，前後陳述大致相符。是以證
    人陳雅倫於警詢之證詞具有可信之特別情況，且為證明被告犯罪事實之存否所必
    要之證據；於偵查中經具結之證詞，亦無顯不可信之情況，依前揭規定，自應認
    證人陳雅倫於警詢及偵查中所為之證詞具備證據能力。
二、證人乙○○於警詢及偵查中之證詞部分：證人乙○○經本院合法傳喚並未到庭且
    其另因本件另案為本院通緝，有通緝書一紙在卷可憑，堪認其所在不明已無法傳
    喚。然其於警詢及偵查中就曾與己○○前往大陸地區與丁○○辦理假結婚一情，
    均經其明確證述在卷，前後陳述大致相符，且丁○○因此而入境臺灣地區，復有
    丁○○之入出國日期證明書一紙附卷足憑。是以證人乙○○於警詢之證詞具有可
    信之特別情況，且為證明被告犯罪事實之存否所必要之證據；於偵查中經具結之
    證詞，亦無顯不可信之情況，依前揭規定，自應認證人乙○○於警詢及偵查中所
    為之證詞亦具備證據能力，均合先敘明。
貳、認定被告犯罪事實：
一、訊據被告己○○矢口否認有使大陸地區人民非法進入臺灣地區之犯行，辯稱：伊
    係乙○○等人要求介紹結婚之對象，才帶彼等前往大陸，前往之交通費用，由彼
    等自行負擔、食宿則由伊招待，伊只有賺一點媒人錢云云。惟查：
（一）右揭犯罪事實，業據證人乙○○、陳雅倫於警詢及偵查中、證人甲○○、丙○○於警詢、偵查中及本院審理時均證述明確。此外，復有結婚證明書、海基會
      證明、結婚登記申請書、戶籍謄本、大陸地區人民進入臺灣地區旅行證申請書
      、委託書各四份、流動人口登記聯單一紙、入出境查詢結果五份、內政部警政
      署入出境管理局九十三年十二月七日境平俊字第０九三一一二五四四五０號函
      、九十四年一月二十六日境平俊字第０九四一０二四三三００號函附卷可稽。
（二）證人乙○○於警詢及偵查中分別證稱：與丁○○結婚係被告介紹，被告說取一
      個老婆可以給七萬元，丁○○來臺灣後，就被被告帶走，連一天都沒有在家中
      住過等語。證人甲○○於本院審理時具結證稱：係由被告帶去大陸辦結婚，不
      知何原因，在大陸時有拿到被告給的人民幣一萬五千元等語；在警詢、偵查中
      及另案被訴違反臺灣地區與大陸地區人民關係條例在本院調查時亦陳稱：係由
      被告帶至大陸辦理結婚，機票及食宿費用均由被告支付；並未拜託被告介紹，
      而是有一天被告自行到家中，告知可以去大陸娶老婆，順便去玩還可以有錢拿
      ，承認係假結婚，並未見過林美蘭亦未同居過等語。證人丙○○於本院審理時
      到庭證稱：被告說到大陸結婚，即可有新臺幣（下同）八萬元可拿，知道是要
      前往辦理假結婚，前往大陸之費用均由被告支付，在大陸時有拿到被告給的一
      萬元，在大陸並無宴客，亦未與林巧華同居過等語；在警詢、偵查中及另案被
      訴違反臺灣地區與大陸地區人民關係條例在本院調查時陳稱：被告到村子問有
      無未結婚的人要到大陸辦理假結婚可以賺錢，經由村中一位阿姨介紹，因為家
      中缺錢，想說既然可以賺錢就與被告一同前往辦理假結婚，前往大陸費用均係
      被告支付，到大陸後被告有給一萬元零用錢，知道到大陸就是要辦假結婚等語
      。證人陳雅倫於警詢及偵查中證稱：經被告拜託前往大陸與陳光結婚，是要讓
      陳光可以進來打工，被告有說陳光進來臺灣以後，會安排陳光前往工作，不用
      同居，因為當時正缺錢，所以答應被告前往大陸，所有費用亦均由被告支付，
      一起去大陸的人有八個左右，都是辦假結婚的，被告說回來後要給錢，但都沒
      有給只有給一、二千元而已；有見過乙○○的太太，我有看到被告把他帶走，
      因為我和乙○○住在一起等語。足見證人乙○○、甲○○、丙○○、陳雅倫等
      人在警詢、偵查及本院審理時所述，關於被告帶同彼等前往大陸地區辦理假結
      婚，並因此獲得報酬乙節前後均證述一致且互核相符，而堪採信。
（三）被告雖辯稱：係證人乙○○等人要求介紹結婚之對象，才帶彼等前往大陸，前
      往之交通費用，由彼等自行負擔、食宿則由伊招待，伊只有賺一點媒人錢云云
      。然證人甲○○、丙○○均證稱並不認識被告，亦無要求被告介紹，而係被告
      直接或透過他人才找上彼等一情，已如前述。且被告在警詢時先稱：「（他們
      三人前往大陸的機票費用、所有的開銷由何人支付？）他們三人每個先給我新
      臺幣五萬元做為大陸的開銷，往返大陸的機票錢是他們自己出的，大約新臺幣
      一萬三千五百元。」、「（你仲介甲○○、丙○○、陳雅倫三人前往大陸地區
      與大陸人民辦理結婚有言明多少前金、後謝？）沒有言明前金、後謝，連介紹
      費、開銷、辦手續等大約新臺幣十萬元。」（參九十二年九月十二日警詢筆錄
      ），復稱：「（你介紹國人與大陸人士結婚有無抽佣金？如何抽法？）只賺個
      到大陸吃、住、玩不用錢而已。沒有抽佣金。」等語（參九十三年二月六日警
      詢筆錄）；於本院準備程序供稱：「只是賺一點紅包錢而已，並沒有如起訴書
      所載要付錢給他們。」等語；於本院審理時供稱：「（你幫本件的證人代辦結
      婚的事，一件可以賺多少錢？）每一件賺介紹費二萬元。」、「（在大陸時，
      是否有給他們生活費用一萬多元？）我帶他們去餐廳吃飯，住旅社，我招待他
      們」、「（機票是否你買的？）我代替他們買的。」、「（他們有無付款給你
      ？）他們說老婆來臺灣之後，才要給我．．．」、「（甲○○說你在大陸有給
      他一萬五千元的人民幣？）我是給他一萬五千元臺幣。」等語，顯然就是否有
      介紹費、相關食宿開銷及有否支付乙○○等人費用供花用一情，前後供述均不
      相一致。而乙○○等人均非家境富裕之人，若被告確係介紹證人乙○○等人前
      往結婚，理應由乙○○等人於事前即支付相關費用，豈有先由被告墊支或招待
      相關交通、食宿費用並支付在大陸時生活花費後，待乙○○等人返國後再予以
      收取之理。被告前開辯解，不僅前後矛盾且與常情有違，顯然難以採信。
二、按夫妻之一方為臺灣地區人民，一方為大陸地區人民者，其結婚或離婚之效力，
    依臺灣地區之法律，臺灣地區與大陸地區人民關係條例第五十三條定有明文。證
    人乙○○與丁○○、甲○○與林美蘭、丙○○與林巧華、陳雅倫與陳光等，雖均
    在大陸地區福建省福州市公證處為結婚登記，惟彼等既欠缺結婚之真意，則結婚
    之效力，依吾國民法即因欠缺結婚實質要件，即結婚意思之合致，應屬無效。則
    證人乙○○等人明知前開事項，竟仍向臺東縣太麻里鄉戶政事務所及臺東市戶政
    事務所辦理結婚登記，使戶政機關人員將該結婚之不實事項，登載於戶政人員所
    掌之戶籍登記簿、戶口名簿及國民身分證之公文書內，自足生損害於戶政機關戶
    籍管理之正確性。而證人乙○○等人復持前揭戶政人員不實登載之結婚登記而據
    此製發之戶籍謄本，委請不知情之代辦業者，持往境管局行使，並填寫大陸地區
    人民進入臺灣地區旅行證申請書、大陸地區人民進入臺灣地區保證書等資料，以
    探親名義申請丁○○等人來臺，自亦足以生損害於境管局對入出境管理之正確性
    無訛。綜上各情相互勾稽，被告犯行甚為明確而堪認定，應依法論科。
三、按臺灣地區與大陸地區人民關係條例第七十九條第一項處罰違反同條例第十五條
    第一款所定使大陸地區人民非法進入臺灣地區罪，凡非經合法手續進入者皆包含
    之，使大陸地區人民以假結婚真入境之脫法方式，進入臺灣地區，即該當此罪，
    非以偷渡者為限（最高法院九十二年度台上字第四○號判決參照）。大陸地區人
    民林美蘭、林巧華、陳光，雖經被告與甲○○、丙○○、陳雅倫向內政部警政署
    入出境管理局申請進入臺灣地區，惟為警發現渠等為假結婚致未得逞，應屬未遂
    。又被告犯罪後，臺灣地區與大陸地區人民關係條例第七十九條第一項業於九十
    二年十月二十九日修正，同年月三十一日施行，該條項規定違反第十五條第一款
    規定者，處一年以上七年以下有期徒刑，得併科新台幣一百萬元以下罰金，是被
    告犯罪後法律已有變更，比較新舊法結果，以行為時之舊法有利於被告，依刑法
    第二條第一項但書規定，應適用最有利於被告之舊法處罰。核被告所為，係犯刑
    法第二百十六條、第二百十四條之行使使公務員登載不實文書罪、修正前臺灣地
    區與大陸地區人民關係條例第十五條第一款之規定，應依修正前同法第七十九條
    第一項之使大陸地區人民非法進入臺灣地區罪處斷。被告使公務員為不實之登載
    後，復持該登載不實之公文書行使，其使公務員登載不實之低度行為為行使公務
    員登載不實之公文書之高度行為所吸收，不另論罪。被告就行使使公務員登載不
    實文書罪，與乙○○、甲○○、丙○○、陳雅倫、丁○○、林美蘭、林巧華、陳
    光間有犯意之聯絡及行為分擔，應論以共同正犯；被告與乙○○、甲○○、丙○○、陳雅倫就使大陸地區人民非法進入臺灣地區，有犯意之聯絡及行為分擔，應
    論以共同正犯。被告與乙○○、甲○○、丙○○、陳雅倫、丁○○、林美蘭、林
    巧華、陳光利用不知情之代辦業者，持不實結婚登記之戶籍謄本前往境管局辦理
    旅行證之申請，為間接正犯。被告先後多次行使使公務員登載不實文書及使大陸
    地區人民非法進入臺灣地區之犯行，時間緊接，觸犯構成犯罪要件相同之罪名，
    依其情節，顯係出於概括之犯意反覆為之，均為連續犯，依刑法第五十六條之規
    定以一罪論，並加重其刑。被告行使使公務員登載不實文書罪，與使大陸地區人
    民非法進入臺灣地區罪二罪間，有方法結果之牽連關係，應從一重依使大陸地區
    人民非法進入臺灣地區罪處斷。爰審酌政府基於人道之考量，而准許大陸地區配
    偶得以探親名義入境臺灣地區，然此良法美意，竟成為近年大陸地區女子利用假
結婚方式進入臺灣地區，並從事非法打工或色情行業等不法行為之管道，不僅嚴
    重影響社會經濟及秩序，甚或造成國家安全重大危機，而被告以金錢利誘無知且
    生活窮困之人前往大陸地區辦理假結婚，使大陸地區人民得以非法進入臺灣地區
    ，其犯罪之動機、手段、目的、所生之危害均甚重大，且於犯罪後仍一再否認犯
    罪等一切情狀，量處如主文所示之刑。
據上論斷，應依刑事訴訟法第二百九十九條第一項前段，修正前臺灣地區與大陸地區
人民關係條例第七十九條第一項、第三項，刑法第十一條前段，第二條第一項但書、
第二十八條、第五十六條、第二百十六條、第二百十四條、第五十五條，判決如主文
。
本案經檢察官戊○○到庭執行職務
中      華      民      國      九十四      年      五    月    三十一  日
                                  臺灣臺東地方法院刑事第二庭
                                    審判長法  官  陳  弘  能
                                          法  官  劉  柏  駿
                                          法  官  林  恒  祺
右正本證明與原本無異。
如不服本判決，應於判決送達後十日內向本院提出上訴狀。（須附繕本）
「切勿逕送上級法院」
                                          書記官  陳  美  鄉
中      華      民      國      九十四      年      六    月      三    日
附記：
修正前臺灣地區與大陸地區人民關係條例第七十九條第一項、第三項：
違反第十五條第一款規定者，處五年以下有期徒刑、拘役或科或併科新臺幣五十萬元
以下罰金。
以犯前項之罪為常業者，處一年以上七年以下有期徒刑，得併科新台幣一百萬元以下
罰金。
第一項之未遂犯罰之。
中華民國刑法第二百一十六條：
行使第二百十條至第二百十五條之文書者，依偽造、變造文書或登載不實事項或使登
載不實事項之規定處斷。
中華民國刑法第二百一十四條：
明知為不實之事項，而使公務員登載於職務上所掌之公文書，足以生損害於公眾或他
人者，處三年以下有期徒刑、拘役或五百元以下罰金。
修正前臺灣地區與大陸地區人民關係條例第十五條
左列行為不得為之：
一  使大陸地區人民非法進入臺灣地區。
二  明知臺灣地區人民未經許可使之進入大陸地區。
三  使大陸地區人民在臺灣地區從事未經許可或與許可目的不符之活動。
四  僱用或留用大陸地區人民在臺灣地區從事未經許可或與許可範圍不符之工作。
五  居間介紹他人為前款之行為。
